ACORDAO-COMPLETO-2539454

ACÓRDÃO 6502/2022 ATA 36/2022 - SEGUNDA CÂMARA

VISTOS, relatados e discutidos estes autos de tomada de contas especial que trata de irregularidades relativas ao Contrato de Repasse 793977/2013, celebrado entre o Ministério do Turismo (MTur) e o Município de Praia Norte-TO, tendo como objeto a implantação da Central do Turista;
ACORDAM os Ministros do Tribunal de Contas da União, reunidos em Sessão da 2ª Câmara, com base nos arts. 1º, I, 12, § 3º, 16, III, "c", §§ 2º e 3º, 19, 23, III, e 57 da Lei 8.443/1992 e diante das razões expostas pelo Relator, em:
9.1. considerar revel o responsável Ho Che Min Silva de Araújo;
9.2. julgar irregulares as contas de Ho Che Min Silva de Araújo, condenando-o ao pagamento da quantia abaixo discriminada, atualizada monetariamente e acrescida dos juros de mora, calculados a partir da data indicada até a data da efetiva quitação do débito, fixando-lhe o prazo de quinze dias, para que comprove, perante o Tribunal, o recolhimento da referida quantia aos cofres do Tesouro Nacional, nos termos do art. 23, III, "a", da citada lei, c/c o art. 214, III, "a", do Regimento Interno do TCU:
	VALOR (R$) 
	DATA
	CRÉDITO/DÉBITO

	238.875,00
	19/2/2016
	DÉBITO

	143.325,00
	28/12/2016
	DÉBITO

	179.635,17
	19/6/2020
	CRÉDITO

9.3. aplicar ao Sr. Ho Che Min Silva de Araújo a multa prevista no art. 57 da Lei 8.443/1992, no valor de R$ 30.000,00 (trinta mil reais) fixando-lhe o prazo de 15 (quinze) dias, a contar da notificação, para que comprove, perante o Tribunal (art. 214, III, "a", do Regimento Interno do TCU) , o recolhimento da dívida aos cofres do Tesouro Nacional, atualizada monetariamente desde a data deste acórdão até a do efetivo recolhimento, se pagas após o vencimento, na forma da legislação em vigor;
9.4. autorizar, desde logo, a cobrança judicial das dívidas, caso não atendida a notificação, na forma do disposto no art. 28, II, da Lei 8.443/1992;
9.5. autorizar também, desde logo, se requerido, com fundamento no art. 26 da Lei 8.443/1992, c/c o art. 217, §§ 1º e 2º, do Regimento Interno do TCU, o parcelamento da dívida em até 36 parcelas, incidindo, sobre cada parcela, corrigida monetariamente, os correspondentes acréscimos legais, fixando-lhe o prazo de quinze dias, a contar do recebimento da notificação, para comprovar, perante o Tribunal, o recolhimento da primeira parcela, e de trinta dias, a contar da parcela anterior, para comprovar os recolhimentos das demais parcelas, devendo incidir, sobre cada valor mensal, atualizado monetariamente, os juros de mora devidos, no caso do débito, na forma prevista na legislação em vigor, alertando o responsável de que a falta de comprovação do recolhimento de qualquer parcela importará o vencimento antecipado do saldo devedor, nos termos do § 2º do art. 217 do Regimento Interno deste Tribunal; 
9.6. enviar cópia desta deliberação, com o relatório e o voto que o acompanham, à Procuradoria da República no Estado de Tocantins; 
9.7. notificar o responsável e o Ministério do Turismo a respeito deste acórdão.

Tomada de contas especial instaurada pela Caixa Econômica Federal, em desfavor do ex-prefeito municipal de Praia Norte  TO, o Sr. Ho Che Min Silva deAraújo (gestão: 1/1/201731/12/2020), em razão da não comprovação da regular aplicação dos recursos repassados pela União.

Segunda Câmara

Ministério do Turismo; Caixa Econômica Federal.

3. Interessados/Responsáveis:
3.1. Responsável: Ho Che Min Silva de Araujo (XXX.602.753-XX).

13.1. Ministros presentes: Bruno Dantas (Presidente), Augusto Nardes, Aroldo Cedraz e Antonio Anastasia (Relator).
13.2. Ministro-Substituto presente: Marcos Bemquerer Costa.

ANTONIO ANASTASIA

Este processo de tomada de contas especial trata de irregularidades relativas ao Contrato de Repasse 793977 (peça 23) , firmado entre o Ministério do Turismo e o Município de Praia Norte/TO, tendo por objeto a implantação da "Central do Turista".
2.	A SecexTCE propõe (peças 69-71) , com a anuência do Ministério Público, em parecer emitido pelo douto Subprocurador-Geral Paulo Soares Bugarin (peça 72) , o julgamento pela irregularidade das contas do responsável com a imputação de débito e aplicação de multa, nestes termos:
"INTRODUÇÃO
Cuidam os autos de tomada de contas especial instaurada pela Caixa Econômica Federal (mandatária) , em desfavor do ex-prefeito municipal de Praia Norte - TO, o Sr. Ho Che Min Silva de Araújo (gestão: 1/1/2017-31/12/2020) , em razão da não comprovação da regular aplicação dos recursos repassados pela União realizadas por meio do Contrato de Repasse 793977 (peça 23) , firmado com o Ministério do Turismo, tendo por objeto a implantação da "Central do Turista	".
HISTÓRICO
O Contrato de Repasse 793977 foi firmado no valor de R$ 487.750,00, sendo R$ 477.750,00 à conta do concedente e R$ 10.000,00 referentes à contrapartida do convenente. Teve vigência de 30/12/2013 a 30/6/2020 (com prorrogações) , com prazo para apresentação da prestação de contas em 31/8/2020. 
Os recursos federais, no valor de R$ 382.200,00 foram repassados por intermédio de duas ordens bancárias (peça 34) , cujos valores e datas de crédito (peça 39) seguem discriminados (peça 42) :
	OB
	Valor R$
	Data do Crédito

	2016OB800176
	238.875,00
	19/2/2016

	2016OB803145
	143.325,00
	28/12/2016

A execução do objeto, bem como os elementos de prestação de contas (peças 35-40) , foram acompanhadas e examinadas pela Caixa, por meio do Parecer Circunstanciado CR 1010598-59, de 29/6/2020 (peça 1) , do Laudo de Análise de Empreendimento - LAE, de 21/8/2015 (peça 22) e do Relatório de Acompanhamento de Engenharia - RAE, realizado em 1/11/2016 (peça 31) .
A partir das referidas análises, verifica-se que as obras tiveram início em 4/2/2016, tendo se realizado a primeira vistoria em 1/11/2016 (peça 31) , na qual se constatou a execução de 74,34% do objeto pactuado. Registra-se que, desde então, não houve qualquer evolução na execução do empreendimento, cuja ausência de funcionalidade e atingimento do benefício esperado foram atestados no PA GIGOVPM 3635-2019 - FUNC OBRA (peça 32) .
Verifica-se que, em 19/6/2020, o Município de Praia Norte - TO promoveu o recolhimento do saldo de repasse/investimento de aplicação ao Tesouro Nacional, no valor de R$ 179.635,17 (peça 36) .
	Em face das irregularidades apontadas, foram notificados o ex-prefeito Ho Che Min Silva de Araújo (gestão: 1/1/2017-31/12/2020) e seu antecessor, signatário do ajuste, o ex-prefeito Jader Jaime Félix Pinheiro (gestão: 1/1/2013-31/12/2016) , respectivamente pelos Ofícios 44762 e 4756/2019/GIGOVPM (peças 14 e 16 - ARs 15 e 17) .
Em sua defesa administrativa (peça 4) , o ex-prefeito Jader Pinheiro alegou que até o final de seu mandato, em 31/12/2016, a execução do objeto estava de acordo com o cronograma físico e financeiro, não se verificando qualquer pendência ou registro de paralisações. No entanto, a área técnica da Caixa, por meio do Parecer nº 2596/2020/GIGOVPM (peça 9) , não acatou as razões de defesa, manifestando-se por que a responsabilidade pelo dano ao erário no Contrato de Repasse 793977 fosse atribuída ao Sr. Jader Pinheiro. 
Por sua vez, o ex-prefeito Ho Che Min Silva de Araújo alegou em sua defesa (peça 3) que a obra não fora reiniciada em sua gestão porque estava embargada, com ordem de demolição pela SPU, que havia identificado irregularidades insanáveis. Alegou que teria sido alertado pelo IBAMA sobre a violação das leis ambientais, o que teria resultado na impossibilidade de retomada das obras. Informou, ainda, que teria ingressado com ação civil pública por improbidade administrativa contra seu antecessor, o Sr. Jader Pinheiro.
Por intermédio do Ofício nº 0101/2020/GIGOVPM, de 10/1/2020 (peça 7) , a área técnica da Caixa informou ao Sr. Ho Che Min Araújo que o ajuizamento da ação civil pública em desfavor do Sr. Jader Félix Pinheiro, o afastou, na qualidade de prefeito sucessor, da responsabilização pelo prejuízo causado ao erário.
Assim, instaurou-se a Tomada de Contas Especial, a qual foi registrada no Sistema e-TCE sob o nº 4780/2019.
	O fundamento para a instauração da Tomada de Contas Especial, conforme consignado na matriz de responsabilização elaborada pelo tomador de contas, foi a constatação da seguinte irregularidade: 
Ausência de funcionalidade do objeto, em face da não consecução dos objetivos pactuados no contrato de repasse descrito como "Implantação da Central do Turista", tendo em vista execução com falhas técnicas e/ou de qualidade, sem aproveitamento útil da parcela executada, não gerando, portanto, o benefício social esperado, conforme parecer técnico de engenharia PA GIGOVPM 3653/2019.
	No Relatório de TCE 076/20 (peça 51) , o tomador de contas concluiu que o prejuízo importaria no valor original de R$ 238.875,00. Contudo, em divergência aos técnicos da Caixa, imputou a responsabilidade exclusivamente ao Sr. Ho Che Min Silva de Araújo, por entender que o fato de haver impetrado ação de improbidade administrativa contra o seu antecessor não seria suficiente para eximi-lo da responsabilidade pelos danos causados à União. 
Com efeito, o tomador de contas concluiu que o Sr. Ho Che Min Araújo não observou o princípio da continuidade administrativa, deixando de envidar esforços para a retomada e conclusão do objeto pactuado. Outrossim, assinalou que o ex-gestor não adotou as medidas necessárias para a regularização da área em que seria construída a Central do Turista, mesmo tendo a SPU informado que a ordem de demolição do empreendimento fora equivocada (peça 6) . 
Já, com relação à defesa do ex-prefeito Jader Pinheiro, o tomador de contas optou pelo afastamento de sua responsabilidade, tendo em vista que, em sua gestão, as obras foram executadas conforme os cronogramas físico e financeiro, sendo atestados 74,34% de execução. Ademais, ponderou que os valores liberados e dispendidos tiveram suas prestações de contas aprovados, tendo sido adotadas as medidas necessárias à solicitação do título definitivo da área da obra, junto à SPU (peça 20, p. 3) .
		No relatório de auditoria da Controladoria-Geral da União (peça 54) , ratificou-se as conclusões do tomador de contas. Após a emissão do certificado de auditoria, do parecer do dirigente do órgão de controle interno e do pronunciamento ministerial (peças 55, 56 e 57) , o processo foi encaminhado ao Tribunal de Contas da União.
Na instrução inicial (peça 62) , perfilhou-se as conclusões do tomador de contas, com fundamento no excerto que se segue:
19. Da análise aos autos, verifica-se que o Contrato de Repasse 793977 foi celebrado na gestão do ex-prefeito Jader Félix Pinheiro (1/1/2013-31/12/2016) , quando foram executadas as obras em um percentual de 74,34%, em conformidade aos cronogramas físico e financeiro ajustados. Outrossim, durante seu mandato, os valores liberados e dispendidos tiveram suas prestações de contas aprovados, tendo sido adotadas as medidas necessárias à solicitação do título definitivo da área da obra, junto à SPU (peça 20, p. 3) . 
20. Em vista desses fatos, perfilha-se às conclusões do tomador de contas, mantendo-se afastada a responsabilização do Sr. Jader Pinheiro, porquanto em sua conduta não se vislumbra qualquer nexo de causalidade com o dano causado ao erário, na execução do ajuste em tela, ao qual ele deu seguimento até o final de seu mandato, deixando recursos em caixa e prazo prorrogado para finalização do objeto pactuado.
21. De igual modo, alinha-se ao Relatório de TCE 076/20 (peça 51) , no que concerne à responsabilização do ex-prefeito Ho Che Min Silva de Araújo (1/1/2017-31/12/2020) . Com efeito, o que se verifica é que esse responsável não envidou os esforços necessários para a retomada e conclusão do objeto pactuado, em especial com a adoção das medidas para a regularização da área em que seria construída a Central do Turista, mesmo tendo a SPU informado que a ordem de demolição do empreendimento fora equivocada e que havia pendências a serem saneadas para a continuidade do processo de regularização da área (peça 6) .
22. Assim, mesmo dispondo de um ano para sanar as pendências indicadas pela SPU, em 27/3/2019 (peça 6) , e recursos em conta vinculada ao ajuste (peças 46, p. 3-12 e 47) para retomar as obras, não adotou as medidas necessárias para dar continuidade e concluir o empreendimento, dotando-o com um mínimo de funcionalidade para o objetivo proposto, tendo se limitado a ajuizar uma ação de improbidade administrativa em desfavor de seu antecessor, o Sr. Jader Pinheiro.
23. Acentua a gravidade da conduta do Sr. Ho Che Min Araújo ele haver escudado sua inércia em uma suposta orientação do IBAMA, de que seria impossível dar continuidade à obra, sem que, no entanto, apresentasse qualquer comprovação documental do fato.
24. Verifica-se que foi dada oportunidade de defesa ao agente responsabilizado na fase interna, em obediência aos princípios constitucionais que asseguram o direito ao contraditório e à ampla defesa (art. 5º, inciso LV, da Constituição Federal) , conforme detalhado no item "Análise dos Pressupostos de Procedibilidade da IN/TCU 71/2012", subitem "	Prejuízo ao Contraditório e Ampla Defesa".
25. 	Embora o responsável tenha apresentado defesa técnica junto à Caixa, suas alegações não foram consideradas suficientes para elidir a irregularidade, como visto acima (item 21) . Assim, considerando que o responsável não recolheu o montante devido aos cofres do Tesouro Nacional, deve ser mantida a sua responsabilidade.
26. No caso em apreço, apesar do elevado percentual de execução do objeto ajustado no Contrato de Repasse 793977 (74,34%) - o qual se atribui integralmente à gestão do ex-prefeito Jader Félix Pinheiro (vide item 19) -, entende-se que o contexto de incerteza quanto à possibilidade de resolução das pendências junto à SPU compromete a possibilidade de que, ao menos no médio prazo, as obras venham a ser concluídas, incorporando-se ao patrimônio do Município de Praia Norte - TO. A constatação nesse sentido deflui do texto do Ofício nº 24524/2019/SPU-TO/MP, de 27/3/2019 (peça 6) , cujo rol de irregularidades/pendências enumeradas não parece ser taxativo, mas apenas exemplificativo: "tais como inadimplência de multa, ausência de licenças ambientais", o que, aliado ao interregno de 3 (três) anos, deixa entrever a incerteza a que se refere.
27. Por essa razão, entende-se não ser cabível a responsabilização solidária do ente federado com o ex-prefeito Ho Che Min Silva.
28. Com relação ao débito apurado na fase interna, anota-se que a jurisprudência do TCU é firme no sentido de que, nas hipóteses de execução parcial de ajuste, a inexistência de parcela útil do objeto pactuado resulta em dano pela integralidade dos recursos repassados (e.g. Acórdão 8169/2021-TCU-Primeira Câmara; 494/2016 - 2ª Câmara) . Contudo, em 19/6/2020, o Município de Praia Norte - TO promoveu o recolhimento do saldo de repasse/investimento de aplicação ao Tesouro Nacional, no valor de R$ 179.635,17 (peça 36) . Em vista disso, tem-se por adequado o débito de R$ 238.875,00 (valores históricos) indicado pelo tomador de contas.
Por conseguinte, entendeu-se necessária a citação do responsável Ho Che Min Silva de Araújo, pela irregularidade a seguir detalhada:
Irregularidade 1: execução parcial do Contrato de Repasse 793977, sem aproveitamento da parcela executada.
	Evidências da irregularidade: documentos técnicos presentes nas peças 1, 3, 4, 6, 7, 9, 14, 15, 16, 17, 22, 23, 27, 31, 32, 34, 35, 36, 37, 38, 39, 40 e 46.
	Normas infringidas: Norma: Instrução Normativa TCU 71/2012, caput com o art. 70, parágrafo único da Constituição Federal de 1988; Lei 8.443/1992 (art. 8º) ; Portaria Interministerial MPDG/MF/CGU 424/2016 (art. 70, § 1º, inc. II, alínea "a") ; art. 93 do Decreto lei 200 de 25 de fevereiro de 1967; art. 50, §3º da Portaria Interministerial 127/2008, bem como a Cláusula Terceira, item 3.2, alínea 'a' do Contrato de Repasse 793977.
	Débitos relacionados ao responsável Ho Che Min Silva de Araújo (CPF: XXX.602.753-XX) :
	Data de ocorrência
	Valor histórico (R$) 

	29/7/2016
	157.892,59

	1/12/2016
	80.982,41

		Cofre credor: Tesouro Nacional.
		Responsável: Ho Che Min Silva de Araújo (CPF: XXX.602.753-XX) .
Conduta: deixar de adotar as providências necessárias para a conclusão do objeto pactuado no Contrato de Repasse 793977, mesmo dispondo de tempo e recursos para tanto, deixando que a parcela executada restasse sem utilidade para a população beneficiária do ajuste.
Nexo de causalidade: A falta de adoção das providências necessárias para a conclusão do objeto pactuado no Contrato de Repasse 793977 mesmo dispondo de tempo e recursos para tanto, resultou na impossibilidade de que a parcela executada revertesse em utilidade para a população beneficiária do ajuste, gerando prejuízo ao erário.
Culpabilidade: Não há excludentes de ilicitude, de culpabilidade e de punibilidade; é razoável supor que a responsável tinha consciência da ilicitude de sua conduta; era exigível conduta diversa da praticada, qual seja, adotar todas as providências necessárias à continuidade da execução do objeto do Contrato de Repasse 793977, haja vista dispor de tempo e recursos para tanto. 
Encaminhamento: citação.
Em cumprimento ao pronunciamento da unidade (peça 64) , foi efetuada citação do responsável, nos moldes adiante:
 Ho Che Min Silva de Araújo - promovida a citação do responsável, conforme delineado adiante:
	Comunicação: Ofício 9875/2022 - Seproc (peça 66) 
Data da Expedição: 24/3/2022
Data da Ciência: 1/4/2022 (peça 67) 
Nome Recebedor: Ilegível
Observação: Ofício enviado para o endereço do responsável, conforme pesquisa na base de dados no sistema da Receita Federal, custodiada pelo TCU (peça 65) .
Fim do prazo para a defesa: 16/4/2022
	
Conforme Despacho de Conclusão das Comunicações Processuais (peça 68) , as providências inerentes às comunicações processuais foram concluídas. 
Transcorrido o prazo regimental, o responsável Ho Che Min Silva de Araújo permaneceu silente, devendo ser considerado revel, nos termos do art. 12, § 3º, da Lei 8.443/1992.
ANÁLISE DOS PRESSUPOSTOS DE PROCEDIBILIDADE DA IN/TCU 71/2012
Avaliação de Viabilidade do Exercício do Contraditório e Ampla Defesa
	Verifica-se que não houve o transcurso de mais de dez anos desde o fato gerador sem que tenha havido a notificação do responsável pela autoridade administrativa federal competente (art. 6º, inciso II, c/c art. 19 da IN/TCU 71/2012, modificada pela IN/TCU 76/2016) , uma vez que o fato gerador da irregularidade sancionada ocorreu em 1/12/2016, e o responsável foi notificado sobre a irregularidade pela autoridade administrativa competente conforme segue:
Ho Che Min Silva de Araújo, por meio do Ofício nº 4756/2019/GIGOVPM (peça 16) , recebido em 23/9/2019, conforme AR à peça 17.
Valor de Constituição da TCE 	
	Verifica-se, ainda, que o valor atualizado do débito apurado (sem juros) em 1/1/2017 é de R$ 241.948,30, portanto superior ao limite mínimo de R$ 100.000,00, na forma estabelecida conforme os arts. 6º, inciso I, e 19 da IN/TCU 71/2012, modificada pela IN/TCU 76/2016. 
OUTROS PROCESSOS/DÉBITOS NOS SISTEMAS DO TCU COM OS MESMOS RESPONSÁVEIS
	Informa-se que foram encontrados processos no Tribunal com o mesmo responsável:
	Responsável
	Processo

	Ho Che Min Silva de Araújo
	Processo 024.162/2020-5 [TCE, aberto, "TCE instaurada pelo (a) Fundo Nacional de Desenvolvimento da Educação em razão de Omissão no dever de prestar contas, Termo de compromisso 20088/2013, firmado com o/a FUNDO NACIONAL DE DESENVOLVIMENTO DA EDUCAÇÃO, função EDUCACAO, que teve como objeto Executar todas as atividades inerentes à execução de obras e serviços de engenharia, referentes às ações delimitadas no Plano de Ações Articuladas ¿ PAR, elaborado e aprovado: 1 ESCOLA 06 SALAS - PROJETO FNDE ¿ Zona Urbana (nº da TCE no sistema: 1661/2018) "]

	A tomada de contas especial está, assim, devidamente constituída e em condição de ser instruída.
EXAME TÉCNICO
Da validade das notificações:
	Preliminarmente, cumpre tecer breves considerações sobre a forma como são realizadas as comunicações processuais no TCU. A esse respeito, destacam-se o art. 179, do Regimento Interno do TCU (Resolução 155, de 4/12/2002) e o art. 4º, inciso III, § 1º, da Resolução TCU 170, de 30 de junho de 2004, in verbis:
Art. 179. A citação, a audiência ou a notificação, bem como a comunicação de diligência, farse-ão:
I - mediante ciência da parte, efetivada por servidor designado, por meio eletrônico, fac-símile, telegrama ou qualquer outra forma, desde que fique confirmada inequivocamente a entrega da comunicação ao destinatário;
II - mediante carta registrada, com aviso de recebimento que comprove a entrega no endereço do destinatário;
III - por edital publicado no Diário Oficial da União, quando o seu destinatário não for localizado
 (...) 
Art. 3º As comunicações serão dirigidas ao responsável, ou ao interessado, ou ao dirigente de órgão ou entidade, ou ao representante legal ou ao procurador constituído nos autos, com poderes expressos no mandato para esse fim, por meio de:
I - correio eletrônico, fac-símile ou telegrama;
II - servidor designado;
III - carta registrada, com aviso de recebimento;
IV - edital publicado no Diário Oficial da União, quando o seu destinatário não for localizado, nas hipóteses em que seja necessário o exercício de defesa.
Art. 4º. Consideram-se entregues as comunicações:
I - efetivadas conforme disposto nos incisos I e II do artigo anterior, mediante confirmação da ciência do destinatário;
II - realizadas na forma prevista no inciso III do artigo anterior, com o retorno do aviso de recebimento, entregue comprovadamente no endereço do destinatário;
III - na data de publicação do edital no Diário Oficial da União, quando realizadas na forma prevista no inciso IV do artigo anterior.
§ 1º O endereço do destinatário deverá ser previamente confirmado mediante consulta aos sistemas disponíveis ao Tribunal ou a outros meios de informação, a qual deverá ser juntada ao respectivo processo.
 (...) 
	Bem se vê, portanto, que a validade da citação via postal não depende de que o aviso de recebimento seja assinado pelo próprio destinatário da comunicação, o que dispensa, no caso em tela, a entrega do AR em "mãos próprias". A exigência da norma é no sentido de o Tribunal verificar se a correspondência foi entregue no endereço correto, residindo aqui a necessidade de certeza inequívoca. 
	Não é outra a orientação da jurisprudência do TCU, conforme se verifica dos julgados a seguir transcritos:
São válidas as comunicações processuais entregues, mediante carta registrada, no endereço correto do responsável, não havendo necessidade de que o recebimento seja feito por ele próprio (Acórdão 3648/2013-TCU-Segunda Câmara, Relator José Jorge) ;
É prescindível a entrega pessoal das comunicações pelo TCU, razão pela qual não há necessidade de que o aviso de recebimento seja assinado pelo próprio destinatário. Entregandose a correspondência no endereço correto do destinatário, presume-se o recebimento da citação. (Acórdão 1019/2008-TCU-Plenário, Relator Benjamin Zymler) ;
As comunicações do TCU, inclusive as citações, deverão ser realizadas mediante Aviso de Recebimento - AR, via Empresa Brasileira de Correios e Telégrafos, bastando para sua validade que se demonstre que a correspondência foi entregue no endereço correto. (Acórdão 1526/2007-TCU-Plenário, Relator Aroldo Cedraz) .
A validade do critério de comunicação processual do TCU foi referendada pelo Supremo Tribunal Federal, nos termos do julgamento do MS-AgR 25.816/DF, por meio do qual se afirmou a desnecessidade da ciência pessoal do interessado, entendendo-se suficiente a comprovação da entrega do "AR" no endereço do destinatário:
Ementa: agravo regimental. Mandado de segurança. Desnecessidade de intimação pessoal das decisões do tribunal de contas da união. art. 179 do regimento interno do TCU. Intimação do ato impugnado por carta registrada, iniciado o prazo do art. 18 da lei nº 1.533/51 da data constante do aviso de recebimento. Decadência reconhecida. Agravo improvido.
O envio de carta registrada com aviso de recebimento está expressamente enumerado entre os meios de comunicação de que dispõe o Tribunal de Contas da União para proceder às suas intimações.
O inciso II do art. 179 do Regimento Interno do TCU é claro ao exigir apenas a comprovação da entrega no endereço do destinatário, bastando o aviso de recebimento simples. 
Da revelia do responsável Ho Che Min Silva de Araújo
No caso vertente, o responsável Ho Che Min Silva de Araújo foi validamente citado, no endereço obtido pelo TCU em pesquisa à base de dados da Receita Federal (peça 65) , por meio do Ofício nº 9875/2022 - TCU/Seproc, de 11/3/2022 (peça 66) , cuja entrega ficou comprovada por meio do AR à peça 65 dos autos.
Nos processos do TCU, a revelia não leva à presunção de que sejam verdadeiras todas as imputações levantadas contra os responsáveis, diferentemente do que ocorre no processo civil, em que a revelia do réu opera a presunção da verdade dos fatos narrados pelo autor (Acórdão 1009/2018-TCU-Plenário, Relator Bruno Dantas; 2369/2013-TCU-Plenário, Relator Benjamin Zymler e 2449/2013-TCU-Plenário, Relator Benjamin Zymler) . Dessa forma, a avaliação da responsabilidade do agente não pode prescindir da prova existente no processo ou para ele carreada. 
Ao não apresentar sua defesa, o responsável deixou de produzir prova da regular aplicação dos recursos sob sua responsabilidade, em afronta às normas que impõem aos gestores públicos a obrigação legal de, sempre que demandados pelos órgãos de controle, apresentar os documentos que demonstrem a correta utilização das verbas públicas, a exemplo do contido no art. 93 do Decreto-Lei 200/1967: "Quem quer que utilize dinheiros públicos terá de justificar seu bom e regular emprego na conformidade das leis, regulamentos e normas emanadas das autoridades administrativas competentes." 
Não obstante a ocorrência da revelia e em homenagem ao princípio da verdade real, que informa os processos neste Tribunal, foram os autos novamente compulsados, não se identificando qualquer elemento que pudesse alterar os fundamentos da citação endereçada ao Sr. Ho Che Min Silva de Araújo.
A esse respeito, vale rememorar que, na fase interna da TCE, o responsável apresentou defesa administrativa (peça 3) , cujos argumentos não foram acatados pelo tomador de contas, para quem o ex-prefeito não teria observado o princípio da continuidade administrativa, deixando de adotar as medidas necessárias para a conclusão do objeto pactuado e, também, para a regularização da área em que seria construída a Central do Turista, mesmo tendo a SPU informado que a ordem de demolição do empreendimento fora equivocada (vide item 12 supra) .
A questão também foi destacada na instrução técnica inicial (peça 62) , conforme se verifica no excerto (itens 21 e 22) reproduzido no item 15 precedente. 
Portanto, em se tratando de processo em que a parte interessada não se manifestou acerca das irregularidades imputadas, não há elementos para que se possa efetivamente aferir e reconhecer a ocorrência de boa-fé na conduta do responsável, podendo este Tribunal, desde logo, proferir o julgamento de mérito pela irregularidade das contas, conforme os termos dos §§ 2º e 6º do art. 202 do Regimento Interno do TCU. (Acórdão 2064/2011-TCU-Primeira Câmara (Relator Ubiratan Aguiar) , 6.182/2011-TCU-1ª Câmara (Relator Weber de Oliveira) , 4.072/2010-TCU-1ª Câmara (Relator Valmir Campelo) , 1.189/2009-TCU-1ª Câmara (Relator Marcos Bemquerer) , 731/2008-TCU-Plenário (Relator Aroldo Cedraz) .
Dessa forma, o responsável Ho Che Min Silva de Araújo deve ser considerado revel, nos termos do art. 12, § 3º, da Lei 8.443/1992, devendo as contas ser julgadas irregulares, com a condenação ao débito apurado e aplicação da multa prevista no art. 57 da Lei 8.443/1992.
Prescrição da Pretensão Punitiva
	Vale ressaltar que a pretensão punitiva do TCU, conforme Acórdão 1441/2016-TCU-Plenário, Relator Benjamin Zymler, que uniformizou a jurisprudência acerca dessa questão, subordina-se ao prazo geral de prescrição indicado no art. 205 do Código Civil, que é de dez anos, contado da data de ocorrência da irregularidade sancionada, nos termos do art. 189 do Código Civil, sendo este prazo interrompido pelo ato que ordenar a citação, a audiência ou a oitiva do responsável.
No caso em exame, não se verificou a prescrição, uma vez que a irregularidade sancionada ocorreu em 1/12/2016	, tendo o ato de ordenação da citação ocorrido em 10/3/2022 (peça 64) .
CONCLUSÃO
	Em face da análise promovida na seção "Exame Técnico", verifica-se que o responsável Ho Che Min Silva de Araújo não logrou comprovar a boa e regular aplicação dos recursos. Instado a se manifestar, optou pelo silêncio, configurando a revelia, nos termos do § 3º, do art. 12, da Lei 8.443/1992. Ademais, inexistem nos autos elementos que demonstrem a boa-fé do responsável ou a ocorrência de outras excludentes de culpabilidade.
Verifica-se também que não houve a prescrição da pretensão punitiva, conforme análise já realizada (item 38) .
	Tendo em vista que não constam dos autos elementos que permitam reconhecer a boa-fé do responsável, sugere-se que as suas contas sejam julgadas irregulares, nos termos do art. 202, § 6º, do Regimento Interno do TCU, com a imputação do débito atualizado monetariamente e acrescido de juros de mora, nos termos do art. 202, § 1º do Regimento Interno do TCU, descontado o valor eventualmente recolhido, com a aplicação da multa prevista no art. 57 da Lei 8.443/1992.
Por fim, como não houve elementos que pudessem modificar o entendimento acerca das irregularidades em apuração, mantém-se a matriz de responsabilização presente na peça 61.
PROPOSTA DE ENCAMINHAMENTO
Diante do exposto, submetemos os autos à consideração superior, propondo ao Tribunal:
considerar revel o responsável Ho Che Min Silva de Araújo (CPF: XXX.602.753-XX) , para todos os efeitos, dando-se prosseguimento ao processo, com fulcro no art. 12, § 3º, da Lei 8.443/1992; 
		julgar irregulares, nos termos dos arts. 1º, inciso I, 16, inciso III, alíneas b e c, da Lei 8.443/1992, c/c os arts. 19 e 23, inciso III, da mesma Lei, as contas do responsável Ho Che Min Silva de Araújo (CPF: XXX.602.753-XX) , condenando-o ao pagamento das importâncias a seguir especificadas, atualizadas monetariamente e acrescidas dos juros de mora, calculadas a partir das datas discriminadas até a data da efetiva quitação do débito, fixando-lhe o prazo de quinze dias, para que comprove, perante o Tribunal, o recolhimento das referidas quantias aos cofres do Tesouro Nacional, nos termos do art. 23, inciso III, alínea "a", da citada lei, c/c o art. 214, inciso III, alínea "a", do Regimento Interno do TCU.  
		Débitos relacionados ao responsável Ho Che Min Silva de Araújo (CPF: XXX.602.753-XX) :
	Data de ocorrência
	Valor histórico (R$) 

	29/7/2016
	157.892,59

	1/12/2016
	80.982,41

Valor atualizado do débito (com juros) em 25/5/2022: R$ 326.146,39.
aplicar ao responsável Ho Che Min Silva de Araújo (CPF: XXX.602.753-XX) , a multa prevista no art. 57 da Lei 8.443/1992 c/c o art. 267 do Regimento Interno do TCU, fixando-lhe o prazo de quinze dias, a contar da notificação, para que comprove, perante o Tribunal (art. 214, III, alínea "a", do Regimento Interno do TCU) , o recolhimento da dívida aos cofres do Tesouro Nacional, atualizada monetariamente desde a data do acórdão que vier a ser proferido por este Tribunal até a data do efetivo recolhimento, se paga após o vencimento, na forma da legislação em vigor;
	autorizar, desde logo, a cobrança judicial das dívidas, caso não atendida a notificação, na forma do disposto no art. 28, inciso II, da Lei 8.443/1992;
autorizar também, desde logo, se requerido, com fundamento no art. 26, da Lei 8.443, de 1992, c/c o art. 217, §1º do Regimento Interno do TCU, o parcelamento da (s) dívida (s) em até 36 parcelas, incidindo, sobre cada parcela, corrigida monetariamente, os correspondentes acréscimos legais, fixando-lhe o prazo de quinze dias, a contar do recebimento da notificação, para comprovar, perante o Tribunal, o recolhimento da primeira parcela, e de trinta dias, a contar da parcela anterior, para comprovar os recolhimentos das demais parcelas, devendo incidir, sobre cada valor mensal, atualizado monetariamente, os juros de mora devidos, no caso do débito, na forma prevista na legislação em vigor, alertando o responsável de que a falta de comprovação do recolhimento de qualquer parcela importará o vencimento antecipado do saldo devedor, nos termos do § 2º do art. 217 do Regimento Interno deste Tribunal; 
enviar cópia do Acórdão a ser prolatado à Procuradoria da República no Estado do Tocantins, nos termos do § 3º do art. 16 da Lei 8.443/1992, c/c o § 7º do art. 209 do Regimento Interno do TCU, para adoção das medidas cabíveis; e
enviar cópia do Acórdão que vier a ser proferido à Caixa Econômica Federal e ao responsável, para ciência;
informar à Procuradoria da República no Estado do Tocantins, à Caixa Econômica Federal e ao responsável que a presente deliberação, acompanhada do Relatório e do Voto que a fundamenta, está disponível para a consulta no endereço www.tcu.gov.br/acordaos, além de esclarecer que, caso requerido, o TCU poderá fornecer sem custos as correspondentes cópias, de forma impressa; e
informar à Procuradoria da República no Estado do Tocantins que, nos termos do parágrafo único do art. 62 da Resolução TCU 259/2014, os procuradores e membros do Ministério Público credenciados nesta Corte podem acessar os presentes autos de forma eletrônica e automática, ressalvados apenas os casos de eventuais peças classificadas como sigilosas, as quais requerem solicitação formal."
3.	É o Relatório.

não há

Subprocurador-Geral Paulo Soares Bugarin.

TOMADA DE CONTAS ESPECIAL. CONVÊNIO. MINISTÉRIO DO TURISMO. MUNICÍPIO DE PRAIA NORTE/TO. NÃO COMPROVAÇÃO DA REGULAR APLICAÇÃO DOS RECURSOS RECEBIDOS. REVELIA. CONTAS IRREGULARES. DÉBITO. MULTA. COMUNICAÇÕES.

TOMADA DE CONTAS ESPECIAL (TCE)

Secretaria de Controle Externo de Tomada de Contas Especial (SecexTCE).

Este processo de tomada de contas especial trata de irregularidades relativas ao Contrato de Repasse 793977/2013, celebrado entre o Ministério do Turismo (MTur) e o Município de Praia Norte-TO, tendo como objeto a implantação da Central do Turista.
2. 	Registro que o ajuste, cuja vigência ocorreu entre 30/12/2013 e 31/12/2020 (após prorrogações do termo inicial) , prazo para prestação de contas de até 60 dias após o término da vigência, e previa a aplicação de R$ 487.750,00, cabendo ao MTur a transferência de R$ 477.500,00 (peça 23) .  Foram efetivamente repassados R$ 382.200,00, em duas parcelas: R$ 238.875,00 em 19/2/2016 e R$ 143.325,00 em 28/12/2016 (peça 39) .
3. 	Conforme consta dos autos, vistoria realizada em 1/11/2016 constatou a execução física de 74,34% do objeto (peça 31) , compatível com valor repassado. Entretanto, em 9/12/2019, a Caixa Econômica Federal verificou que as obras não foram concluídas, sem apresentar qualquer funcionalidade, portanto não foram atingidos os objetivos previstos no Plano de Trabalho (peça 32) .
4.	Em análise inicial dos documentos encaminhados ao TCU pelo Ministério do Turismo, a Secretaria de Controle Externo de Tomada de Contas Especial apontou a responsabilidade do Sr. Ho Che Min Silva de Araújo, prefeito municipal na gestão 2017-2020, bem como quantificou o débito (peças 62-64) . O gestor foi regularmente citado no endereço constante da base de dados da Receita Federal, contudo, não apresentou resposta ao TCU no prazo concedido (peças 67-68) .
5.	Com a anuência do Ministério Público (peça 72) , a SecexTCE propõe o julgamento pela irregularidade das contas do Sr. Ho Che Min Silva de Araújo, com a imputação do débito e aplicação de multa (peças 69-71) .
6. 	Manifesto-me de acordo com os pareceres precedentes e acolho a fundamentação apresentada, sem prejuízo de expor as considerações a seguir.
7. 	Destaco que, embora tenha sido suscitada a controvérsia em relação à titularidade da área onde está localizado o empreendimento, o prefeito anterior, Jader Jaime Felix Pinheiro, efetivamente adotou providências junto à Superintendência do Patrimônio da União (SPU) para que houvesse a transferência da área para o Município (peça 20, p. 3) . Considerando que o mandato do gestor se encerrou em 2016, quando as obras estavam em andamento, e havendo saldo de recursos na conta específica da avença, caberia ao prefeito sucessor envidar esforços para a conclusão do objeto pactuado.
8.	Regularmente citado, o do Sr. Ho Che Min Silva de Araújo permaneceu silente, o que implica sua revelia, devendo o processo prosseguir com a análise das informações nele presentes, nos termos do art. 12, § 3º, da Lei 8.443/1992.
9. 	Diante do não atingimento do objeto do Contrato de Repasse 793977/2013, sem qualquer funcionalidade da parcela executada, o responsável deve ser condenado a ressarcir o erário federal.
10.	Enfim, reitero meu acolhimento à análise e à proposta da SecexTCE, anuída pelo Ministério Público, entretanto com pequeno ajuste no cálculo do débito. Nos termos do art. 9º, inciso I da IN-71/2012 (com a redação alterada pela IN-76/2016) , deve ser considerada a data do crédito dos repasses na conta bancária específica, em razão da não comprovação de regular aplicação dos recursos. E ainda, deve ser abatido do débito o correspondente ao valor recolhido ao erário em 19/6/2020.
	
	Ante o exposto, voto para que seja adotado o acórdão que ora submeto ao Colegiado.
	TCU, Sala das Sessões, em 11 de outubro de 2022.
ANTONIO ANASTASIA 
Relator